---
title: "Modelos estocásticos 2025-20"
subtitle: "Universidad Pontificia Bolivariana"
author: "Ader Villar"
author-title: Profesor
categories: [Sílabo]
nocite: "@*"
reference-location: margin
---

# Presentación del curso

## Metodología y conocimientos previos

El contenido del curso se trabajará semanalmente en 2 sesiones presenciales de 1 hora con 40 minutos cada una. Al ser un curso de 3 créditos, se espera que el estudiante dedique entre 5 y 6 horas de trabajo independiente semanal, adicional a las horas de encuentro directo con el docente.

Durante las clases se irán desarrollando conceptos, teoría y ejercicios de profundización; **y se recomienda la toma de apuntes para posterior estudio y repaso**. Se recomendarán ejercicios de la bibliografía para fomentar la práctica independiente y facilitar las evaluaciones del curso.

Se realizarán exámenes cortos^[No es necesario que estas evaluaciones rápidas o quices sean programadas o avisadas, pueden realizarse en cualquier clase y en cualquier momento de la clase. Si $p_k$ es la probabilidad de haya quiz en la k-ésima clase, entonces $p_k>0 \ \forall k$] periódicamente para evaluar la evolución de cada estudiante en la asimilación de los temas.

Se espera que los estudiantes dominen temas básicos de su primer curso de probabilidad y estadística. Las primeras 2 semanas se dedicarán a un repaso rápido de temas tales como: probabilidad, probabilidad condicional, variables aleatorias, distribuciones de probabilidad y esperanza matemática. Esto, sin embargo, no pretende ser un estudio profundo de la materia y no reemplaza el conocimiento previo que se espera de los estudiantes.

Son importantes también los conceptos aprendidos en álgebra lineal y los cursos de cálculo para asimilar con mayor facilidad los temas de Modelos estocásticos. 

El curso es de naturaleza teórica, por lo que se hace énfasis en la claridad y precisión de los conceptos matemáticos utilizados en las aplicaciones. Las aplicaciones mostradas durante el curso estarán enfocadas en los temas más relevantes para la Ingeniería Industrial, tales como la teoría de colas.


## Plan de trabajo por semana

```{r, echo=F}
#| echo: false
#| message: false
#| warning: false

library(kableExtra)
session <- 1:16
start_date <- as.Date("14/07/2025", format = "%d/%m/%Y")
dates <- seq.Date(from = start_date, length.out = length(session), by = "week")
dates <- format(dates, "%B %d")
subject <- c(
  "Espacio muestral, eventos, probabilidad, probabilidad condicional, teorema de Bayes",
  "Variables aleatorias, distribuciones de probabilidad, esperanza matemática",
  "Distribuciones conjuntas, distribuciones marginales y condicionales. <b>Seguimiento 1</b>",
  "Cadenas de Markov I",
  "Cadenas de Markov II. <b>Seguimiento 2</b>",
  "Cadenas de Markov III",
  "Cadenas de Markov IV",
  "Distribución Exponencial y proceso de Poisson I. <b>Examen 1</b>",
  "Distribución Exponencial y proceso de Poisson II",
  "Distribución Exponencial y proceso de Poisson III. <b>Seguimiento 3</b>",
  "Teoría de colas I",
  "Teoría de colas II. <b>Examen 2</b>",
  "Teoría de colas III",
  "Teoría de colas IV. <b>Seguimiento 4</b>",
  "Cadenas de Markov de tiempo continuo I",
  "Cadenas de Markov de tiempo continuo II"
)

content <- data.frame(session, dates, subject)
colnames(content) <- c("Semana", "Fecha", "Temas")
# bck_row1 <- seq(from = 1, to = nrow(content), by=2)
kableExtra::kbl(x = content, booktabs = T, escape = F) %>%
  kable_styling(full_width = F, font_size = 16, html_font = "Segoe UI", 
                bootstrap_options = c("striped", "condensed", "hover"),
                fixed_thead = T) %>% 
  column_spec(3, width="35em") #%>% 
  #row_spec(bck_row1, background = backgrond_color2)

```

## Evaluación

La nota final se calculará como el promedio ponderado de las notas de seguimiento y los exámenes

:::{#eval}
```{r}
#| echo: false
#| message: false
#| warning: false
library(tidyverse)
library(kableExtra)
cortes <- c('Seguimiento 1', 'Seguimiento 2',
            'Examen 1', 'Seguimiento 3',
            'Examen 2', 'Seguimiento 4',
            'Examen o proyecto final')
notas <- c('<b>(10%)</b>', '<b>(10%)</b>', '<b>(20%)</b>',
            '<b>(10%)</b>', '<b>(20%)</b>', '<b>(15%)</b>',
            '<b>(15%)</b>')
dt <- tibble::tibble(Nota = cortes, Peso = notas)
dt %>% kbl(escape = FALSE) %>% kable_styling(
  bootstrap_options = c("hover", "estriped", "bordered", "condensed"),
  full_width = T) %>% 
  column_spec(1, border_right = F, extra_css = 'vertical-align:middle;')
```
:::


## Sobre el [Reglamento](https://gconocimiento.upb.edu.co/gesdoc/Informacin%20Institucional/Reglamento%20Estudiantes%20Pregrado.pdf){target="_blank"}

+ <abbr title="Artículo 41">Es necesario que el estudiante participe como mínimo en el 80% del desarrollo del curso (clases). La inasistencia será causal de pérdida del curso con una calificación de cero punto cero cero (0.00), sin posibilidad de cancelación del curso, si la inasistencia fue reportada previamente al sistema de información.</abbr>
+ <abbr title="Artículo 41">La inasistencia por razones de enfermedad o fuerza mayor deberá justificarse
dentro de los tres (3) días hábiles siguientes al hecho. Cuando el estudiante
requiera ausentarse para eventos académicos, científicos, culturales y
deportivos, en representación de la Universidad, deberá reportar este hecho al
profesor, como mínimo con ocho (8) días hábiles de anticipación.</abbr>
+ <abbr title="Artículo 34, literal a">En cualquiera de las clases se pueden hacer actividades evaluativas de seguimiento (quices, talleres cortos, ejercicios en clase), con o sin programación previa</abbr>.
+ <abbr title="Artículo 35, literal e">La no presentación de una evaluación en la fecha y hora fijada por el profesor conlleva una nota de 0.00 (cero punto cero cero).</abbr>
+ <abbr title="Artículo 35, parágrafo">Cuando, por causas justificadas, no se puedan presentar las evaluaciones parciales o finales en las fechas establecidas por el docente, se podrá solicitar pruebas supletorias ante el director de la Facultad. Estas pruebas tendrán un costo y deberán ser solicitadas dentro de los tres (3) días hábiles siguientes a la programación de la prueba no presentada por el estudiante y, si es autorizada, deberá ser presentada dentro de los 10 días hábiles siguientes a su autorización.</abbr> 
+ <abbr title="Artículo 34, parágrafo 2">Los resultados de las evaluaciones deberán ser informados al estudiante, a más
tardar, dentro de las dos (2) semanas siguientes a su presentación.</abbr>

