---
title: "Diseño de Experimentos 2026-10"
subtitle: "Universidad Pontificia Bolivariana"
author: "Ader Villar"
author-title: Profesor
categories: [Sílabo]
date: "2026-01-19"
nocite: "@*"
reference-location: margin
---

## Descripción

Este curso aborda el Diseño de Experimentos (DoE: _Design of Experiments_) como una metodología estratégica para la mejora de sistemas. A través de un enfoque riguroso, el estudiante desarrollará competencias para planear, ejecutar y analizar experimentos estadísticos, abarcando desde los fundamentos de la inferencia (intervalos de confianza y pruebas de hipótesis) hasta estructuras más complejas como el ANOVA de un factor, diseños en bloques, cuadrados latinos/grecolatinos y diseños factoriales.

Se hace especial énfasis en la validez de los resultados mediante el análisis de residuales y la verificación de supuestos del modelo. Para cerrar la brecha entre la teoría y la práctica, el curso integra el uso de herramientas computacionales (Excel, R, Python), permitiendo el procesamiento eficiente de datos experimentales para la toma de decisiones basada en evidencia.



## Plan de trabajo por semana

```{r, echo=F}
#| echo: false
#| message: false
#| warning: false

library(kableExtra)
session <- 1:17
start_date <- as.Date("19/01/2026", format = "%d/%m/%Y")
dates <- seq.Date(from = start_date, length.out = length(session), by = "week")
dates <- format(dates, "%B %d")
subject <- c(
  "Distribuciones muestrales I",
  "Distribuciones muestrales II",
  "Estimación y pruebas de hipótesis I. <b>Seguimiento 1</b>",
  "Estimación y pruebas de hipótesis II",
  "Experimentos de un factor. <b>Seguimiento 2</b>",
  "Pruebas de significancia y modelo de regresión",
  "Comparación de la media de los tratamientos",
  "Análisis de residuales y verificación de los supuestos del modelo I. <b>Examen 1</b>",
  "Análisis de residuales y verificación de los supuestos del modelo  II",
  "Experimentos factoriales I. <b>Seguimiento 3</b>",
  "<b>Semana Santa</b>",
  "Experimentos factoriales II",
  "Técnica de bloques. <b>Examen 2</b>",
  "Cuadrado latino y grecolatino I",
  "Cuadrado latino y grecolatino II. <b>Seguimiento 4</b>",
  "Temas adicionales I",
  "Temas adicionales II"
)

content <- data.frame(session, dates, subject)
colnames(content) <- c("Semana", "Fecha", "Temas")
# bck_row1 <- seq(from = 1, to = nrow(content), by=2)
kableExtra::kbl(x = content, booktabs = T, escape = F) %>%
  kable_styling(full_width = F, font_size = 16, html_font = "Segoe UI", 
                bootstrap_options = c("striped", "condensed", "hover"),
                fixed_thead = T) %>% 
  column_spec(3, width="35em") #%>% 
  #row_spec(bck_row1, background = backgrond_color2)

```

## Evaluación

La nota final se calculará como el promedio ponderado de las notas de seguimiento y los exámenes

:::{#eval}
```{r}
#| echo: false
#| message: false
#| warning: false
library(tidyverse)
library(kableExtra)
cortes <- c('Seguimiento 1', 'Seguimiento 2',
            'Examen 1', 'Seguimiento 3',
            'Examen 2', 'Seguimiento 4',
            'Examen o proyecto final')
notas <- c('<b>(10%)</b>', '<b>(10%)</b>', '<b>(20%)</b>',
            '<b>(10%)</b>', '<b>(20%)</b>', '<b>(15%)</b>',
            '<b>(15%)</b>')
dt <- tibble::tibble(Nota = cortes, Peso = notas)
dt %>% kbl(escape = FALSE) %>% kable_styling(
  bootstrap_options = c("hover", "estriped", "bordered", "condensed"),
  full_width = T) %>% 
  column_spec(1, border_right = F, extra_css = 'vertical-align:middle;')
```
:::


## Sobre el [Reglamento](https://gconocimiento.upb.edu.co/gesdoc/Informacin%20Institucional/Reglamento%20Estudiantes%20Pregrado.pdf){target="_blank"}

+ <abbr title="Artículo 41">Es necesario que el estudiante participe como mínimo en el 80% del desarrollo del curso (clases). La inasistencia será causal de pérdida del curso con una calificación de cero punto cero cero (0.00), sin posibilidad de cancelación del curso, si la inasistencia fue reportada previamente al sistema de información.</abbr>
+ <abbr title="Artículo 41">La inasistencia por razones de enfermedad o fuerza mayor deberá justificarse
dentro de los tres (3) días hábiles siguientes al hecho. Cuando el estudiante
requiera ausentarse para eventos académicos, científicos, culturales y
deportivos, en representación de la Universidad, deberá reportar este hecho al
profesor, como mínimo con ocho (8) días hábiles de anticipación.</abbr>
+ <abbr title="Artículo 34, literal a">En cualquiera de las clases se pueden hacer actividades evaluativas de seguimiento (quices, talleres cortos, ejercicios en clase), con o sin programación previa</abbr>.
+ <abbr title="Artículo 35, literal e">La no presentación de una evaluación en la fecha y hora fijada por el profesor conlleva una nota de 0.00 (cero punto cero cero).</abbr>
+ <abbr title="Artículo 35, parágrafo">Cuando, por causas justificadas, no se puedan presentar las evaluaciones parciales o finales en las fechas establecidas por el docente, se podrá solicitar pruebas supletorias ante el director de la Facultad. Estas pruebas tendrán un costo y deberán ser solicitadas dentro de los tres (3) días hábiles siguientes a la programación de la prueba no presentada por el estudiante y, si es autorizada, deberá ser presentada dentro de los 10 días hábiles siguientes a su autorización.</abbr> 
+ <abbr title="Artículo 34, parágrafo 2">Los resultados de las evaluaciones deberán ser informados al estudiante, a más
tardar, dentro de las dos (2) semanas siguientes a su presentación.</abbr>

