---
title: "Simulación 2025-20"
subtitle: "Universidad Pontificia Bolivariana"
author: "Ader Villar"
author-title: Profesor
categories: [Sílabo]
nocite: "@*"
reference-location: margin
---

# Presentación del curso

## Descripción

El curso de **Simulación** presenta los conceptos y métodos necesarios para el estudio de sistemas complejos en donde los métodos exactos no funcionan satisfactoriamente. La simulación es útil para abordar situaciones en las que se encuentran problemas dinámicos y de naturaleza estocástica. El objetivo de la simulación es imitar el funcionamiento de un sistema para estudiarlo en su estado actual o sobre estados hipotéticos de modificaciones de las condiciones actuales.


## Objetivos 

+ Identificar y formular problemas de ingeniería mediante estudios de simulación.

+ Analizar y resolver problemas de simulación de mediana y gran complejidad a través de software especializado y hojas de cálculo (Excel, `R`, `Python`, [SIMIO](https://www.simio.com/index.php){target="_blank"}, [Flexsim](https://www.flexsim.com/){target="_blank"}).

+ Comunicar de manera clara los resultados de un modelo de simulación.

## Metodología

El contenido del curso se trabajará semanalmente en 2 sesiones presenciales de 1 hora con 40 minutos cada una. Al ser un curso de 3 créditos, se espera que el estudiante dedique entre 5 y 6 horas de trabajo independiente semanal, adicional a las horas de encuentro directo con el docente.

El curso se desarrollará de manera presencial en salas de informática para facilitar el acceso al software necesario. Se espera que el estudiante tenga dominio básico de **Excel** en cuanto al manejo de tablas, fórmulas y macros; así como también un dominio moderado de lenguajes de programación como `R` y `Python`. El programa de simulación a usar será **SIMIO** (o **Flexsim**), que está disponible en la sala de informática y se empezará a usar aproximadamente desde la mitad del curso.

Durante las clases se irán desarrollando conceptos, teoría y ejercicios de profundización; **y se recomienda la toma de apuntes para posterior estudio y repaso**. Se recomendarán ejercicios de la bibliografía sugerida para fomentar la práctica independiente y facilitar las evaluaciones del curso.

Se realizarán exámenes cortos^[No es necesario que estas evaluaciones rápidas o quices sean programadas o avisadas, pueden realizarse en cualquier clase y en cualquier momento de la clase. Si $p_k$ es la probabilidad de haya quiz en la k-ésima clase, entonces $p_k>0 \ \forall k$] periódicamente para evaluar la evolución de cada estudiante en la asimilación de los temas.


## Plan de trabajo por semana

```{r}
#| echo: false
#| warning: false
library(kableExtra)
session <- 1:16
start_date <- as.Date("14/07/2025", format = "%d/%m/%Y")
dates <- seq.Date(from = start_date, length.out = length(session), by = "week")
dates <- format(dates, "%B %d")
subject <- c(
  "Conceptos básicos.
Generación de números aleatorios",
"Propiedades y pruebas estadísticas sobre los números aleatorios",
"Generación de variables aleatorias. Transformada inversa I. <b>Seguimiento 1</b>",
"Generación de variables aleatorias. Transformada inversa II",
"Generación de variables aleatorias. Convolución, Aceptación y Rechazo, Transformada directa. <b>Seguimiento 2</b>",
"Simulación Montecarlo y aplicaciones I",
"Simulación Montecarlo y aplicaciones II",
"Simulación en lenguajes de programación I. <b>Examen 1</b>",
"Simulación en lenguajes de programación II",
"Construcción de modelos de simulación en SIMIO (o Flexsim). <b>Seguimiento 3</b>",
"Análisis de entrada",
"Verificación y validación de modelos de simulación. <b>Examen 2</b>",
"Análisis de salida",
"Aplicación a modelos de producción y logística I",
"Aplicación a modelos de produccion y logística II. <b>Seguimiento 4</b>",
"Aplicación a modelos de produccion y logística III"
)

content <- data.frame(session, dates, subject)
colnames(content) <- c("Semana", "Fecha", "Temas")
# bck_row1 <- seq(from = 1, to = nrow(content), by=2)
kableExtra::kbl(x = content, booktabs = T, escape = F) %>%
  kable_styling(full_width = F, font_size = 16, html_font = "Segoe UI", 
                bootstrap_options = c("striped", "condensed", "hover"),
                fixed_thead = T) %>% 
  column_spec(3, width="30em") #%>% 
  #row_spec(bck_row1, background = backgrond_color2)

```


## Evaluación

La nota final se calculará como el promedio ponderado de las notas de seguimiento y los exámenes

:::{#eval}
```{r}
#| echo: false
#| message: false
library(tidyverse)
library(kableExtra)
cortes <- c('Seguimiento 1', 'Seguimiento 2',
            'Examen 1', 'Seguimiento 3',
            'Examen 2', 'Seguimiento 4',
            'Examen o proyecto final')
notas <- c('<b>(10%)</b>', '<b>(10%)</b>', '<b>(20%)</b>',
            '<b>(10%)</b>', '<b>(20%)</b>', '<b>(15%)</b>',
            '<b>(15%)</b>')
dt <- tibble::tibble(Nota = cortes, Peso = notas)
dt %>% kbl(escape = FALSE) %>% kable_styling(
  bootstrap_options = c("hover", "estriped", "bordered", "condensed"),
  full_width = T) %>% 
  column_spec(1, border_right = F, extra_css = 'vertical-align:middle;')
```
:::

## Sobre el [Reglamento](https://gconocimiento.upb.edu.co/gesdoc/Informacin%20Institucional/Reglamento%20Estudiantes%20Pregrado.pdf){target="_blank"}

+ <abbr title="Artículo 41">Es necesario que el estudiante participe como mínimo en el 80% del desarrollo del curso (clases). La inasistencia será causal de pérdida del curso con una calificación de cero punto cero cero (0.00), sin posibilidad de cancelación del curso, si la inasistencia fue reportada previamente al sistema de información.</abbr>
+ <abbr title="Artículo 41">La inasistencia por razones de enfermedad o fuerza mayor deberá justificarse
dentro de los tres (3) días hábiles siguientes al hecho. Cuando el estudiante
requiera ausentarse para eventos académicos, científicos, culturales y
deportivos, en representación de la Universidad, deberá reportar este hecho al
profesor, como mínimo con ocho (8) días hábiles de anticipación.</abbr>
+ <abbr title="Artículo 34, literal a">En cualquiera de las clases se pueden hacer actividades evaluativas de seguimiento (quices, talleres cortos, ejercicios en clase), con o sin programación previa</abbr>.
+ <abbr title="Artículo 35, literal e">La no presentación de una evaluación en la fecha y hora fijada por el profesor conlleva una nota de 0.00 (cero punto cero cero).</abbr>
+ <abbr title="Artículo 35, parágrafo">Cuando, por causas justificadas, no se puedan presentar las evaluaciones parciales o finales en las fechas establecidas por el docente, se podrá solicitar pruebas supletorias ante el director de la Facultad. Estas pruebas tendrán un costo y deberán ser solicitadas dentro de los tres (3) días hábiles siguientes a la programación de la prueba no presentada por el estudiante y, si es autorizada, deberá ser presentada dentro de los 10 días hábiles siguientes a su autorización.</abbr> 
+ <abbr title="Artículo 34, parágrafo 2">Los resultados de las evaluaciones deberán ser informados al estudiante, a más
tardar, dentro de las dos (2) semanas siguientes a su presentación.</abbr>

## Bibliografía

:::{#refs}
:::


